臺灣基隆地方法院民事判決　　　　　　 93年度基簡字第822號
原　　　告　乙○○
訴訟代理人　黃敬唐律師
　　　　　　黃丁風律師
　　　　　　黃雅羚律師
被　　　告　甲○○
上列當事人間清償債務事件，本院於94年4月7日言詞辯論終結，
判決如下：
    主  文
被告應給付原告新台幣參拾萬伍仟元，及自民國九十三年十二月
十日起至清償日止，按年息百分之五計算之利息。
訴訟費用新台幣參仟參佰壹拾元由被告負擔，餘由原告負擔。
本判決得假執行；但被告以新台幣參拾萬伍仟元為原告預供擔保
，或將請求標的物提存，得免為假執行。
    事實及理由要領
一、原告起訴主張被告於民國（下同）82年7月16、9月15日、83
    年3月11日、7月4日及8月20日向原告借貸新台幣（下同）
    100,000元、100,000元、50,000元、55,000元及100,000元
    ，共計五次，借貸金額合計405,000元（原支付命令聲請狀
    誤載為445,000元，嗣於審理中更正為405,000元），且均書
    立有借條為證。詎被告於借得前開金額後，經原告屢次催討
    ，被告始於87年9月10日開始陸續償還，每次還款5,000元至
    10,000元不等，迄至89年7月21日止，共計還款100,000元。
    被告還款之過程，原告於當時均有詳實填載於日曆本，再全
    部轉載於一紙文書上。被告固以自83年起至85年底每月皆有
    償還13,000元給原告，期間計13個月；又自87年8月1日起至
    92年3月止，按月償還5,000元給原告，此部分係由原告之配
    偶即訴外人余隆二代收；另在93年7、8、9月時，被告與訴
    外人余隆二談償還尾款事宜，雙方同意由被告再給付60,000
    元，本件債務即告清償完畢等置辯。惟被告所辯原告均予否
    認，被告對此應負舉證證明之責；且若依被告所稱其均有按
    月還款的話，則前後合併計算被告還款之金額總計為409,00
    0 元 (169,000＋280,000＋60,000 = 409,000)，已超過原
    告借貸總額405,000元。況五紙借條尚在原告手中，被告卻
    未取回，此顯不合常理甚明。再本件借款係原告以自己私房
    錢借予被告週轉之用，原告配偶余隆二事前完全不知情，迄
    至原告因被告藉故不還欲提起訴訟時才向訴外人余隆二告知
    。從而被告辯稱伊有和訴外人余隆二談本件借款只要再還
    60,000元乙節，即非事實，因訴外人余隆二事先並不知兩造
    間存有本件借貸關係，焉有可能表示同意被告只須還60,000
    元即算清償完畢？至被告與訴外人余隆二所談償還60,000元
    乙事，乃原告與訴外人余隆二夫妻二人另與被告間涉及83年
    間合會債務乙事，被告以擔任合會會首招募會員，全部共24
    會，其中訴外人余隆二有參加一會，原告以原告妹婿鄭得男
    名義向訴外人林重華買會亦參與一會，詎料中途被告即倒會
    ，因而積欠原告夫妻二人合會會款數十萬元，當時雙方達成
    協議讓被告分期還款，但被告亦僅清償幾期即未按約定履行
    ，之後經彙算結果，被告尚欠會款十餘萬元，原告之配偶余
    隆二始與被告達成協議，同意減縮為60,000元，並自92年11
    月份至93年4月份，分6期清償每期還一萬元 (其中並有幾次
    是交給原告二女兒余欣佳代收)。至被告固有提出一份與訴
    外人余隆二對話內容之錄音帶譯文，縱認該錄音帶之內容為
    真，但依前開譯文內容觀之，顯然訴外人余隆二明白表示事
    先並不知道原、被告間存有系爭借貸一事，且認為自己非當
    事人，無法代替原告作任何表示，此對照於訴外人余隆二本
    人所提「聲明書」內容，二者俱相吻合，堪信訴外人余隆二
    事前並不知原告有私下借錢給被告，自不可能有代原告表示
    只須還60,000元之協議等語，並提出借條影本5件、余隆二
    聲明書、被告還款筆記紙影本、被告擔任會首之合會名單影
    本、讓渡書影本等各1件為證，請求被告應給付原告305,000
    元，及自支付命令聲請狀繕本送達之翌日起至清償日止，按
    年息百分之五計算之利息。
二、被告則以固有向原告借貸405,000元乙情，惟自83年起至85
    年底計13個月，被告每月皆有償還13,000元給原告。又自87
    年8月1日起至93年3月止，被告則每月償還5,000元給原告，
    此部分是由原告之配偶余隆二代為收取。嗣於93年7至9月間
    ，被告與訴外人余隆二商談償還尾款事宜，最後達成由被告
    再償還60,000元，本件債務即清償完畢，被告並依約將60,0
    00元交給原告之女余欣佳等語，資為抗辯，並提出錄音帶1
    捲為證，且聲請傳喚證人謝南光、余隆二、蔡兩進、林金英
    、鄭水生及余欣佳等人為證。
三、兩造不爭執事項：
    原告主張被告於82年7月16、9月15日、83年3月11日、7月4
    日及8月20日，依序向原告借貸100,000元、100,000元、
    50,000 元、55,000元及100,000元，共計五次，借貸金額合
    計405,000元乙情，業據原告提出經被告書立之借條5件為證
    ，被告對此亦不爭執，堪信原告此部分主張為真實。
四、兩造爭執要點：
    原告主張至89年7月21日止，被告僅歸還100,000元，尚欠
    305,000元未歸還。被告則以前開情詞置辯，是被告是否已
    將全部借款償還，為本件爭點所在。
五、得心證之理由：
  一按當事人主張有利於己之事實者，就其事實有舉證之責任，
    民事訴訟法第277條前段定有明文。惟查：
    (一)被告抗辯其自83年起至85年底計13個月每月皆有償還13,0
      00元給原告部分，並未提出具體事證以實其說，自難為其
      有利之認定。
    (二)被告復抗辯其自87年8月1日起至93年3月止，每月償還5,0
      00元由原告配偶余隆二代為收取乙節，雖據證人鄭水生及
      林金英到庭證稱：「借多少錢我不知道，還款日期我忘記
      了，但我曾經看過甲○○（被告）拿錢給余老師（余隆二
      ），甲○○拿多少錢及拿幾次錢給余老師我也忘記了」、
      「我去老人會那裡泡茶聊天時，曾經看過男的余老師去找
      被告甲○○，甲○○有拿錢給余老師，但拿多少錢我不知
      道，時間已經很多年了，是何原因拿錢我也不知道」、「
      （問證人二人是否認識原告乙○○，證人二人均答）不認
      識，但是認識余老師，至於余老師是否為乙○○的先生我
      不知道。」（見本院94年3月23日言詞辯論筆錄）等語，
      惟證人二人不僅不認識原告乙○○，不知訴外人余隆二為
      原告乙○○之配偶，且對於被告為何拿錢給訴外人余隆二
      之原因、金額及時間均不明瞭，如何能僅憑渠等曾見被告
      交付款項予訴外人余隆二之行為，即認被告所交付給訴外
      人余隆二之金錢係為償還其向原告之借款？故證人二人所
      述無法為被告已將向原告借貸款項全部清償之有利認定。
    (三)又被告抗辯其在93年7月至9月間曾與訴外人余隆二商談償
      還向原告借款之餘款，最後達成由被告再償還60,000元本
      件債務即清償完畢乙節，除經原告否認外，復經證人即原
      告之女余欣佳到庭證稱：「（問知否原告與被告間借貸情
      形）我不清楚，但我父親余隆二在九十二年四月間要出國
      之前有交代我要去跟里長即被告甲○○收會錢六萬元，每
      個月一萬元，我母親跟被告甲○○借貸關係是我母親告訴
      我時才知道。」（見本院94年3月23日言詞辯論筆錄）等
      語；參之被告對於原告提出被告曾召集每月10,000元之合
      會擔任會首，訴外人余隆二、林重華均會員，並曾有三次
      開標紀錄，嗣因故倒會乙情，亦不爭執；且原告復曾透過
      訴外人鄭得男向訴外人林重華取得合會會員之權利，此有
      讓渡書一件附卷可稽。可見原告夫妻確實有因被告先前之
      倒會而受有合會金之損害存在，且所受合會金之損害至少
      在會單所記載三次得標（未計算會首一會）合計會款金額
      60,000元（以每會10,000元計算二會，未含會首部分）以
      上，顯見被告亦有積欠原告夫妻二人合會會款未還，且此
      情屬訴外人余隆二所知悉，是證人余欣佳證稱其收到被告
      交付之60,000元款項係經訴外人余隆二告知屬會款乙情，
      堪信為真實。
    (四)至於被告雖提出其與訴外人余隆二間之通話錄音帶一捲欲
      證明其已清償本件借款之證明，惟經當庭播放錄音帶之內
      容可知訴外人余隆二固未直接否認被告曾陸續數次歸還
      5,000 元或13,000元欠款等情，惟訴外人余隆二在電話中
      亦表示：「我不知道你們的事‧‧」、「‧‧因為當事人
      不是我，如果是我幾拾萬就算了」等語（參見被告所提錄
      音帶之譯文），且錄音帶之通話內容並未曾明確提到被告
      所給付之金錢是針對本件借貸款項之清償或之前積欠合會
      會款部分，可徵被告縱有陸續交付訴外人余隆二金錢之行
      為，以被告與原告及其配偶即訴外人余隆二間金錢往來之
      糾葛，亦難認定被告曾交付予訴外人余隆二之款項即係做
      為其向原告借款之清償。是被告所提與訴外人余隆二間事
      後之通話錄音帶，亦難做為被告已清償向原告借款之證明
      。
  二綜上所述，被告既未能提出具體事證證明其已全部清償向原
    告之借款，則原告基於金錢借貸之法律關係請求被告給付尚
    未清償之借款305,000元及自支付命令聲請狀送達被告翌日
    即93年12月10日起至清償日止之法定遲延利息，為有理由，
    應予准許。
六、本件係就民事訴訟法第427條訴訟適用簡易程序所為被告敗
    訴之判決，依同法第389條第1項第3款規定，應職權宣告假
    執行；並依同法第392條第2項規定，依聲請宣告被告預供擔
    保，或將請求標的物提存，得免為假執行。
七、訴訟費用3,750元依被告敗訴金額核計其應負擔3,310元，餘
    由原告負擔。
中　　華　　民　　國　　94　　年　　4 　　月　　21　　日
　　              簡易庭法　官　林玉珮
以上正本係照原本作成。
對於本件判決如有不服，應於收受送達後二十日內向本院提出上
訴書狀，上訴於本院合議庭，並按他造當事人之人數附具繕本。
中　　華　　民　　國　　94　　年　　4 　　月　　21　　日
                        書記官　湯惠芳
